臺灣臺中地方法院民事判決
111年度沙簡字第644號
原      告  許淑敏  
被      告  蕭尉男  


            張水山  
            張水園  

            張水湧  

            張水泉  
上  一  人
訴訟代理人  林冠佑律師
複 代理 人  潘俊廷律師
上列當事人間請求分割共有物事件，本院於民國111年11月30日
言詞辯論終結，判決如下：
    主      文
兩造共有如附表一所示之土地及建物應予變價分割，所得價金按
附表二所示之應有部分比例分配。
訴訟費用由兩造按附表二所示之應有部分比例負擔。
    事實及理由
一、被告張水山、張水園、張水湧未於言詞辯論期日到場，核無
    民事訴訟法第386條所列各款情形，爰依原告之聲請，由其
    一造辯論而為判決。
二、原告主張：如附表一所示之土地及建物（下稱系爭不動產）
    為兩造所共有，應有部分如附表二所示，系爭不動產並無因
    物之使用目的不能分割之情形，兩造間亦無不分割之約定，
    因兩造無法協議分割，爰依民法第823條第1項規定請求變價
    分割系爭不動產等語。並聲明如主文所示。
三、被告方面：
  ㈠被告蕭尉男、張水泉則以：同意變價分割系爭不動產。
  ㈡被告張水山、張水園、張水湧均未於言詞辯論期日到場，亦
    未提出書狀作何聲明或陳述。
四、得心證之理由：
  ㈠按各共有人，除法令另有規定外，得隨時請求分割共有物。
    但因物之使用目的不能分割或契約訂有不可分割之期限者，
    不在此限；又共有物之分割，依共有人協議之方法行之。分
    割方法不能協議決定，或於協議決定後因消滅時效完成經共
    有人拒絕履行者，法院得因任何共有人之請求，命為下列之
    分配：一、以原物分配於各共有人。但各共有人均受原物之
    分配顯有困難者，得將原物分配於部分共有人。二、原物分
    配顯有困難時，得變賣共有物，以價金分配於各共有人；或
    以原物之一部分分配於各共有人，他部分變賣，以價金分配
    於各共有人。以原物為分配時，如共有人中有未受分配，或
    不能按其應有部分受分配者，得以金錢補償之。以原物為分
    配時，因共有人之利益或其他必要情形，得就共有物之一部
    分仍維持共有，民法第823條第1項、第824條第1至4項定有
    明文。查系爭不動產為兩造共有，共有人應有部分詳如附表
    二所示，有系爭不動產之土地及建物登記謄本為證（見本院
    卷第55至61頁）；又系爭不動產依其使用目的並無不能分割
    之情事，兩造亦無不能分割之約定，復不能以協議定分割之
    方法，則原告依上開規定請求分割系爭不動產，自無不合，
    應予准許。
  ㈡按裁判分割共有物，屬形成判決，法院定共有物之分割方法
    ，固應斟酌當事人之聲明、共有物之性質、經濟效用及全體
    共有人之利益等，而本其自由裁量權為公平合理之分配，但
    並不受當事人聲明、主張或分管約定之拘束（最高法院93年
    度台上字第1797號裁判要旨參照）。經查，系爭不動產為14
    層鋼筋混凝土造建物之第8層，總面積99.38平方公尺，對外
    僅有1個出入門戶，業經被告蕭尉男陳述明確（見本院卷第1
    62頁），並有建物登記第一類謄本、系爭不動產現場照片附
    卷可稽（見本院卷第59、77頁），如以原物分割予兩造，或
    由兩造共同使用，衡有實際上之困難，且對兩造亦有不便，
    並有違經濟效益原則，自難採行。而到庭之被告蕭尉男、張
    水泉均陳稱：同意變價分割系爭不動產等語（見本院卷第25
    9、261、267、296頁），故本院認如將系爭不動產變賣，以
    所得價金分配予共有人，經由市場行情決定系爭不動產之價
    值，不僅可避免兩造對系爭不動產目前客觀市價之疑慮，亦
    可保持系爭不動產之完整利用及經濟效用，且將來執行法院
    依變價分割判決拍賣系爭不動產時，若原告或被告對系爭不
    動產已作使用規劃或有特殊感情，則其非不得與其他共有人
    磋商買受，或參酌民法第824條第7項規定：「變賣共有物時
    ，除買受人為共有人外，共有人有依相同條件優先承買之權
    ，有二人以上願優先承買者，以抽籤定之」，於強制執行拍
    賣程序中應買或承買之，或俟第三人得標買受，再依上開規
    定行使優先承買權，買受系爭不動產。如此不僅使系爭不動
    產發揮最高經濟上之利用價值，保持系爭不動產之完整利用
    性，對兩造均屬有利；且兩造於執行法院拍賣時，亦均有公
    平應買或承買而得以買受系爭不動產之機會。則在雙方經由
    拍賣程序取得系爭不動產之機會係為均等之情況下，對兩造
    而言實屬公平。是以，本院認將系爭不動產予以變價分割，
    應屬最妥適之分割方法。
五、綜上所述，原告訴請裁判分割系爭不動產，為有理由。本院
    審酌系爭不動產之使用現況、整體利用之經濟效益、各共有
    人之利益及兩造之意願，與原物分割將顯然減損系爭不動產
    之價值，並難以為通常之使用等不利經濟效用情形等一切情
    狀，認以原物分配顯有困難，應以變價分割為適當，爰判決
    如主文第1項所示之分割方法。
六、本件事證已臻明確，兩造其餘攻擊防禦方法及證據，核與判
    決之結果不生影響，爰不一一論列，併此敘明。
七、末按因共有物分割、經界或其他性質上類似之事件涉訟，由
    敗訴當事人負擔訴訟費用顯失公平者，法院得酌量情形，命
    勝訴之當事人負擔其一部，民事訴訟法第80條之1定有明文
    。本件分割共有物之訴，本質上並無訟爭性，兩造本可互換
    地位，本件原告起訴雖於法有據，但被告應訴實因訴訟性質
    所不得不然，本院認為訴訟費用由兩造之任何一方全部負擔
    ，均顯失公平，而應由兩造依其應有部分之比例分擔，較為
    公允，爰諭知兩造訴訟費用負擔之比例如主文第2項所示。
中　　華　　民　　國　　111 　年　　12　　月　　14　　日
                  沙鹿簡易庭    法  官  廖欣儀
以上為正本係照原本作成。
如不服本判決，應於送達後20日內，向本院提出上訴狀並表明上
訴理由，如於本判決宣示後送達前提起上訴者，應於判決送達後
20日內補提上訴理由書（須附繕本）。如委任律師提起上訴者，
應一併繳納上訴審裁判費。
中　　華　　民　　國　　111 　年　　12　　月　　14　　日
                                書記官  柳寶倫     
附表一：
（土地）
土地     地    號 地目 面積（平方公尺） 權利範圍  臺中市○○區○○段00000地號 空白 22,248 張水山227/500000 張水泉227/500000 張水園227/500000 張水湧227/500000 蕭尉男2043/0000000 許淑敏227/0000000 
（建物）
建物    建  號 基  地  坐  落 建築式樣主要建築材料及房屋層數 建物面積（平方公尺） 權利範圍   建  物  門  牌     臺中市○○區○○段0000○號 臺中市○○區○○段00000地號 住家用、鋼筋混凝土造、14 層樓之第8層 總面積99.38 陽台12.88 張水山1/5 張水湧1/5 張水泉1/5 張水園1/5 蕭尉男9/50 許淑敏1/50   臺中市○○區○○路00號8樓之2    共有部分：臺中市○○區○○段0000○號、面積29,133.2平方公尺、權利範圍227/100000      

附表二：各共有人應有部分及訴訟費用負擔比例
編號 共有人 應有部分及訴訟費用負擔比例  1 張水山 1/5  2 張水泉 1/5  3 張水園 1/5  4 張水湧 1/5  5 蕭尉男 9/50  6 許淑敏 1/50